臺灣臺南地方法院刑事判決
111年度訴字第794號
公  訴  人  臺灣臺南地方檢察署檢察官
被      告  廖阿筠


選任辯護人  鍾旺良律師
            蔡弘琳律師
            蔡進欽律師
上列被告因違反藥事法案件，經檢察官提起公訴（111年度偵字
第8207號），本院判決如下：
    主  文
廖阿筠無罪。
    理  由
一、公訴意旨略以：被告廖阿筠明知含有「Nicotine」即尼古丁
    成分之電子菸油為藥事法所規範之藥品，應先向行政院衛生
    福利部申請核准，始可輸入，竟仍基於違反藥事法之犯意，
    於民國110年1月20日前某不詳時間，向中國大陸地區某不知
    名之商家訂購未經主管機關之許可，且未依法申報、核准之
    電子菸油16盒，並以其手機號碼「0000000000」（下稱本案
    門號）作為收件人之聯絡資料，及指定送達至其常用之臺南
    市○○區○○路000號「統一便利超商善和門市」（下稱統一超
    商善和門市）處，隨後由該中國大陸地區某不知名之商家依
    前揭收件資料，於110年1月20日將前述電子菸油以貨物名稱
    「T-SHIRT」之名義，委由大陸集運商運輸來臺，復委託佳
    羿航空貨運承攬有限公司（下稱佳羿公司）於110年1月21日
    向財政部關務署臺北關（下稱臺北關）申報進口前揭品名及
    數量之快遞貨物1批（簡易申報單編號：CX106803K568號，
    主提單號碼：000-00000000號，分提單號碼：000000000000
    號），而以此方式自中國大陸地區輸入含有「Nicotine」即
    尼古丁之電子菸油16盒（下合稱本案電子菸油）。後因該批
    貨物於同日自中國大陸地區抵運桃園國際機場遠雄快遞貨物
    進口專區時，經臺北關人員開箱查驗而查獲，並當場扣得本
    案電子菸油，始悉上情。因認被告所為，涉犯藥事法第82條
    第1項之輸入禁藥罪嫌等語。
二、按犯罪事實應依證據認定之，無證據不得認定犯罪事實；不
    能證明被告犯罪或其行為不罰者應諭知無罪之判決，刑事訴
    訟法第154條第2項、第301條第1項分別定有明文。次按認定
    不利於被告之事實，須依積極證據，苟積極證據不足為不利
    於被告事實之證明時，即應為有利被告之認定，更不必有何
    有利之證據（最高法院105年度台上字第3078號判決意旨參
    照）。且按刑事訴訟法第161條第1項規定：檢察官就被告犯
    罪事實，應負舉證責任，並指出證明之方法；因此，檢察官
    對於起訴之犯罪事實，應負提出證據及說服之實質舉證責任
    。倘其所提出之證據，不足為被告有罪之積極證明，或其指
    出證明之方法，無從說服法院以形成被告有罪之心證，基於
    無罪推定之原則，自應為被告無罪判決之諭知（最高法院10
    8年度台上字第3571號判決意旨參照）。
三、公訴意旨認為被告涉犯上開罪嫌，無非係以被告於偵查中之
    供述、進口快遞貨物簡易申報單（報單號碼：CX106803K568
    ）、佳羿公司派件運送資料影本各1紙、臺北關110年2月18
    日北普竹字第1101008228號函、衛生福利部食品藥物管理署
    110年4月7日FDA研字第1100004601號函暨附件1份、臺北關
    扣押貨物收據及搜索筆錄、扣案物照片10張、7-11善和門市
    網路資料、GOOGLE MAP相對位置資料各1份、通聯調閱查詢
    單結果1紙等，為其主要論據。
四、訊據被告固坦承本案門號為其所使用，且其曾訂購化妝品指
    定送至統一超商善和門市等事實，然堅決否認有何非法輸入
    禁藥犯行，辯稱：我沒有訂購本案電子菸油等語。被告辯護
    人辯稱：被告與配偶在臺南市善化區開設寶島眼鏡公司，二
    人均無吸菸習慣，沒有進口電子菸油之必要，被告之個人資
    訊可能遭他人冒用等語。
五、經查：
　㈠某人於民國110年1月20日前某不詳時間，向中國大陸地區某
    不知名之商家訂購未經主管機關之許可，且未依法申報、核
    准之電子菸油16盒，並以被告之本案門號作為收件人之聯絡
    資料，及指定送達至統一超商善和門市，隨後由該中國大陸
    地區某不知名之商家依前揭收件資料，於110年1月20日將本
    案電子菸油以貨物名稱「T-SHIRT」之名義，委由大陸集運
    商運輸來臺，復委託佳羿公司於110年1月21日向臺北關申報
    進口前揭品名及數量之快遞貨物1批（簡易申報單編號：CX1
    06803K568號，主提單號碼：000-00000000號，分提單號碼
    ：000000000000號），而以此方式自中國大陸地區輸入含有
    「Nicotine」即尼古丁之本案電子菸油。後因該批貨物於同
    日自中國大陸地區抵運桃園國際機場遠雄快遞貨物進口專區
    時，經臺北關人員開箱查驗而查獲，並當場扣得本案電子菸
    油等事實，為被告及辯護人於本院審理時所不爭執（本院卷
    第60頁），並有內政部警政署航空警察局110年11月9日航警
    刑字第1100038867號函暨檢附臺北關刑事案件移送書（偵卷
    第3至8頁）、進口快遞貨物簡易申報單【報單號碼：第CX10
    6803K568號】（偵卷第9頁）各1份、扣案物照片10張（偵卷
    第11至15頁）、臺北關110年1月28日北普竹字第1101005171
    號函（偵卷第17至18頁）、臺北關110年2月18日北普竹字第
    1101008228號函（偵卷第19至21頁）、衛生福利部食品藥物
    管理署110年4月7日FDA研字第1100004601號函暨附件「送驗
    檢體清單」（偵卷第23至26頁）、臺北關扣押貨物收據及搜
    索筆錄（偵卷第27至29頁）、佳羿公司空運派件運送資料明
    細（偵卷第39頁）、統一超商善和門市之網路資料及Google
     Map相對位置資料（偵卷第43至45頁）、本案門號之通聯調
    閱查詢單（偵卷第47頁）各1份在卷可佐，上開事實，固堪
    認定。
  ㈡起訴意旨雖主張：進口快遞貨物簡易申報單、佳羿公司空運
    派件運送資料明細記載本案電子菸油之收件人姓名為被告，
    收件人電話為被告持用之本案門號，收件地址為被告慣用之
    統一超商善和門市，可據此推論被告有藥事法第82條第1項
    之輸入禁藥犯行。然而，現代社會各類工商活動發達，許多
    商店、網站甚至政府機關，為瞭解個人之偏好、傾向，並進
    行數據分析，會以註冊會員、舉辦抽獎活動等名義，蒐集個
    人資料，個人資料事後外流之情形並非少見。且因臺灣便利
    商店絕大多數24小時營業，密集度甚高，超商取貨成為大眾
    普遍之網路購物取貨方式，在網路購物過程中，消費者個人
    資料不當外流之情形亦不勝枚舉。是以，上開個人資料（姓
    名、行動電話、取貨門市）遭他人蒐集，進而販賣作為商業
    用途，時有所聞，無法排除被告上開個人資料為他人所知悉
    進而冒用之可能性，自不得僅以被告之上開個人資料經記載
    在進口快遞貨物簡易申報單、佳羿公司空運派件運送資料明
    細上，遽認本案電子菸油即為被告所輸入。再者，本案電子
    菸油之進口快遞貨物簡易申報單上所載收貨人英文地址為「
    桃園市○○區○○○000號6F」（偵卷第9頁），該地址非被告之
    戶籍地址或住、居所，亦非佳羿公司之所在地（桃園市○○區
    ○○路000號3樓），則被告是否確為本案電子菸油之收件人，
    實值商榷。此外，公訴人未提出其他證據證明被告是向何商
    家訂貨？由何人以何方式付款？由何人以何方式委託佳羿公
    司報關？亦非在統一超商善和門市取貨時當場逮捕被告，實
    無法排除被告上開個人資料是遭他人冒用，作為本案電子菸
    油報關所用之可能性，自不足以認定被告有何非法輸入禁藥
    犯行。
六、綜上所述，本案依公訴人所提出之證據，尚不足以證明被告
    確有公訴意旨所指非法輸入禁藥之行為，而有違反藥事法第
    82條第1項之罪嫌，公訴人既無法為充足之舉證，無從說服
    本院形成被告有罪之心證，基於無罪推定及證據裁判原則，
    被告之犯罪即屬不能證明，依據前揭說明，依法自應為無罪
    之諭知。
據上論斷，應依刑事訴訟法第301條第1項前段，判決如主文。
本案經檢察官鄭聆苓提起公訴，檢察官莊士嶔、紀芊宇到庭執行
職務。
中　　華　　民　　國　　111 　年　　9 　　月　　16　　日
                  刑事第十一庭  審判長法　官　陳淑勤
                                      法  官  周宛瑩
                                      法  官  張郁昇
以上正本證明與原本無異。
如不服本判決應於收受本判決後20日內向本院提出上訴書狀，並
應敘述具體理由。其未敘述上訴理由者，應於上訴期間屆滿後20
日內向本院補提理由書狀（均須按他造當事人之人數附繕本）「
切勿逕送上級法院」。 
　　　　　　　　　　　　　　　　　    書記官　陳冠盈
中　　華　　民　　國　　111 　年　　9 　　月　　16　　日